【裁判字號】    90,訴,2414
【裁判日期】    901130
【裁判案由】    強盜
【裁判全文】
臺灣高雄地方法院刑事判決                          九十年度訴字第二四一四號
    公  訴  人  臺灣高雄地方法院檢察署檢察官
    被      告  戊○○
    指定辯護人  本院公設辯護人丁○○
右列被告因強盜案件，經檢察官提起公訴（九十年度偵字第一六三四七號），本院判
決如左：
    主  文
戊○○共同意圖為自己不法所有，以強暴致使不能抗拒而取他人之物未遂，累犯，處
有期徒刑參年拾月。
扣案之西瓜刀壹把、手提袋貳只、尼龍繩貳條、膠帶壹捲、口罩壹只、手套壹雙均沒
收。
    事  實
一、戊○○前曾於民國八十七年間犯竊盜、侵占等罪，經臺灣桃園地方法院以八十七
    年度易字第一二０一號判處應執刑有期徒刑一年五月確定，並於八十九年四月三
    日執行完畢。猶不知悔改，與甲○○（另案審理中）因積欠地下錢莊債務，竟共
    同基於意圖為自己不法所有之犯意聯絡及行為分擔，二人於九十年七月二十日謀
    意共同搶劫後，即先行購置雙份之口罩、手套、膠帶、尼龍繩、手提袋等物備用
    ，於同年月二十五日晚上十時二十四分許（起訴書誤載為八月八日十時三十分許
    ），由甲○○騎乘ＶＩＤ─００五號機車搭載戊○○，攜帶原即甲○○榮所有之
    西瓜刀一把連同前開事先準備之膠帶、尼龍繩及手提袋等物，及各自戴上口罩及
    手套，至高雄市前鎮區○○○街二九三號乙○○經營之佳億銀樓，二人一同進入
    上開銀樓後，即由戊○○持西瓜刀抵住乙○○之母丙○○○頸部，要丙○○○將
    金飾交出，甲○○則在店內門口把風，並控制住乙○○之三名子女，是時在店內
    後方廚房之乙○○聞訊衝出後，即按店內警鈴，戊○○見狀欲上前制止，二人乃
    發生扭打並爭搶奪戊○○手上之西瓜刀，丙○○○唯恐乙○○發生危險，隨即加
    入搏鬥，並將戊○○所持之西瓜刀奪下，乙○○、丙○○○二人均因而受有傷害
    （傷害部分均未據告訴），甲○○、戊○○二人因見西瓜刀被奪，又聽聞掙脫甲○○控制之乙○○之子，上樓大喊要樓上乙○○之妻女去按警鈴，乃匆忙逃離而
    未得逞。嗣經乙○○提出二人行搶過程之監視錄影帶報警處理，始循線查獲，並
    在現場扣得二人所棄置之西瓜刀一把、手提袋二只、尼龍繩二條、膠帶一捲、口
    罩一只及手套一雙等物。
二、案經高雄市政府警察局前鎮分局移送臺灣高雄地方法院檢察署檢察官偵查起訴。
    理  由
一、右揭事實，迭據被告戊○○於警偵訊及本院審理中坦承不諱，核與共犯甲○○於
    警訊中供述之情節相符，並經證人乙○○、丙○○○結證屬實，二人共同強盜之
    過程亦經另案被告甲○○之承審法官當庭勘驗監視影帶內容明確，並製作勘驗筆
    錄附於該卷（本院九十年度訴字第二一三０號），此外復有搜索扣押證明筆錄一
    紙、監視錄影帶一捲，及西瓜刀乙把、手提袋二只、尼龍繩二條、膠帶一捲、口
    罩一只、手套一雙扣於該案卷內可資佐憑，堪認被告戊○○之自白與事實相符，
    自得採為論罪之依據，本件事證明確，被告戊○○之犯行堪以認定。
二、按懲治盜匪條例全文十一條係於三十三年四月八日經國民政府公布施行，該條例
    第十一條並規定「本條例施行期間定為一年，必要時得以命令延長之」，而該條
    例並未於三十四年四月八日以命令延長，是應屬已失效之刑法規範，且不因繼續
    適用而使該已失效之條例回復之事實，固無疑議；惟立法院復於四十六年間曾就
    懲治盜匪條例刪除原第十條條文，並調整法條次序而重為一立法之程序，而參以
    司法院大法官會議就依憲法增修條文第九條之規定，授權設置之國家安全會議、
    國家安全局及行政院人事行政局之組織法律是否有效所作之釋字第三四二號所揭
    示「立法院審議法律案，須在不抵觸憲法之範圍內，依其自行訂定之議事規範為
    之。法律案經立法院移送總統公布者，曾否踐行其議事應遵循之程序，除明顯抵
    觸憲法者外，乃其內部事項，屬於議會依自律原則應自行認定之範圍，並非釋憲
    機關審查之對象。是以總統依憲法第七十二條規定，因立法院移送而公布之法律
    ，縱有與其議事規範不符之情形，然在形式上既已存在，仍應依中央法規標法第
    十三條之規定，發生效力。法律案之立法程序有不待調查事實即可認定為牴觸憲
    法，亦即有違反法律成立基本規定之明顯重大瑕疵者，則釋憲機關仍得宣告其為
    無效。惟其瑕疵是否已達足以影響法律成立之重大程度，如尚有爭議，並有待調
    查者，即非明顯，依現行體制，釋憲機關對於此種事實之調查受有限制，仍應依
    議會自律原則，謀求解決。」之本於權力分立相互尊重之意旨觀之，司法機關就
    此等事項之審查權自應受限制，是該條例既已經總統依憲法第七十二條公布施行
    ，依中央法規標法第十三條之規定仍生效力，縱立法院有因誤認該條例仍有效而
    以「修法」名義為之，亦僅屬立法院於審議法案過程中，是否踐行議事規則所定
    程序之內部事項，又該程序是否涉及憲法關於法律成立之基本規定，而屬影響該
    法律成立之重大瑕疵，既尚須調查其他事證始得判定，則參酌上揭大法官釋字第
    三四二號解釋之意旨，自難遽以推認懲治盜匪條例業已失效。況立法院迄今猶未
    對該條例有無效力表示疑義，則本諸權力分立及司法權被動之本質，司法機關自
    難逕為排除，而不予適用，故該條例經立法院提案修正並於四十六年六月五日經
    總統令修正公布施行迄今，應屬有效存在之法律，合先敘明。
三、查被告戊○○著手以手持西瓜刀利器抵住丙○○○頸部之強暴方式，致使被害人
    丙○○○達於不能抗拒之程度，而欲強取財物未得逞，核其所為，係犯懲治盜匪
    條例第五條第二項、第一項第第一款之盜匪未遂罪，公訴意旨雖認應依刑法第三
    百三十條第二項加重強盜未遂罪處斷，然刑法第三百三十條第一項之加重強盜罪
    與懲治盜匪條例第五條第一項第一款之盜匪罪二者之關係，前者係加重強盜罪全
    部法；後者則屬部分法。依法規競合關係之理論，被告上開犯行，原應適用全部
法即刑法第三百三十條第一項，惟懲治盜匪條例之頒布，就強盜案件而言，係刑
    法之特別法，二者間具有特別法與普通法之法規競合關係，且懲治盜匪條例第五
    條第一項第一款規定之法定刑，係處無期徒刑或七年以上有期徒刑，較之刑法第
    三百三十條第一項規定之法定刑，為五年以上十二年以下有期徒刑為重，故被告
    上開犯行，自應逕適用屬於特別法、重法之懲治盜匪條例第五條第一項第一款之
    盜匪罪處斷，而本件起訴之事實既與本院所審理之基本社會事實為同一，本院自
    得予以審理，並變更起訴法條，併予敘明。被告戊○○與共犯甲○○二人就上開
    犯行間有犯意聯絡及行為之分擔，均為共同正犯；雖共犯甲○○於偵查中及審理
    中翻異前供，改以有與被告廖義一同前往，但不知其要搶劫，患有憂鬱症等語置
    辯，而將罪責推由被告戊○○一人所為，惟均經被告戊○○及證人乙○○、丙○○○予以駁斥在卷，且共犯甲○○亦自承是時係由其騎乘前開置有西瓜刀於腳踏
    板上之機車搭載被告戊○○前往，並與被告戊○○一同進入該店，及有出手抓住
    乙○○之子女等語在卷，核與前開勘驗監視錄影帶內確有一小孩要到櫃台按警鈴
    時，被另一黑影抓回等節互核一致，是若謂共犯甲○○無共同犯罪之意，孰人能
    信，又共犯甲○○於本院審理時態度溫和、對答自然，且均能針對問題回答，經
    本院當庭勘驗屬實，足認其精神狀態與常人無異，是其所辯要屬飾卸之詞，自難
    採信，其有共犯強盜之犯行甚明。又被告戊○○前曾於八十七年間犯竊盜、侵占
    等罪，經臺灣桃園地方法院以八十七年度易字第一二０一號判處應執刑有期徒刑
    一年五月確定，並於八十九年四月三日執行完畢，有臺灣高雄地方法院檢察署刑
    案資料查註紀錄表乙紙在卷可證，其於五年之內，再犯本件有期徒刑以上之罪，
    係屬累犯，應依刑法第四十七條之規定加重其刑。另被告所犯前開盜匪罪，雖已
    著手強盜行為之實施，惟未生取得財物之結果，其犯罪尚屬未遂，酌依刑法第二
    十六條前段之規定，按既遂犯之刑度減輕其刑，被告同時有加重及減輕之事由，
    並依刑法第七十一條第一項之規定，先加後減之。爰審酌被告曾有竊盜、侵占罪
    等前科，猶不知惕勵，竟持刀行強，嚴重危害社會秩序，本應重懲，惟念其犯後
    坦認犯行，態度尚佳，且深表悔意等一切情狀，量處主文所示之刑，以示儆懲。
    扣案之西瓜刀一把、手提袋二只、尼龍繩二條、膠帶一捲、口罩一只及手套一雙
    等物，為供本件犯罪所用，且或為被告戊○○、共犯甲○○單獨所有，或與共犯
    甲○○共有，業據被告陳明在卷，併予沒收之諭知。至另有供被告犯罪所用之口
    罩一只、手套一雙、膠帶一捲並未扣案，且據證人乙○○證陳已將膠帶一捲丟棄
    等語在卷，復查無其證據足資證明尚屬存在，顯然業已滅失，爰不另為沒收之諭
    知，併此敘明。
據上論斷，應依刑事訴訟法第二百九十九條第一項前段、第三百條，懲治盜匪條例第
五條第二項、第一項第一款，刑法第十一條前段、第二十六條前段、第二十八條、第
四十七條、第三十八條第一項第二款，判決如主文。
中      華      民      國     九十     年     十一      月    三十     日
                                  臺灣高雄地方法院刑事第三庭
                                      法    官  柯彩燕
右正本證明與原本無異。
如不服本判決，應於判決送達後十日內，向本院提出上訴狀。
                                書記官    楊真芬
中    華    民    國      九十      年      十二      月      三      日


司法院資訊處製作；財團法人民間司法改革基金會備份。
